【裁判字號】    99,台上,4085
【裁判日期】    990630
【裁判案由】    誣告
【裁判全文】
最高法院刑事判決            九十九年度台上字第四０八五號
上  訴  人  甲○○
選任辯護人  王炳輝律師
            宋永祥律師
            林秀蓉律師
上列上訴人因誣告案件，不服台灣高等法院台中分院中華民國九
十七年七月十六日第二審判決（九十七年度上訴字第六九三號，
起訴案號：台灣台中地方法院檢察署九十五年度偵字第一七八九
六號），提起上訴，本院判決如下：
    主  文
原判決撤銷，發回台灣高等法院台中分院。
    理  由
本件原判決認定：上訴人甲○○（原名雷金富）為規避其財務上
之民、刑事糾紛，明知其並未遭擄，竟於民國九十五年五月二十
三日二十時許之後，避不見面，刻意失聯。其不知情之父親雷自
財接獲上訴人之求救簡訊後，並即向台中市政府警察局第四分局
報案稱上訴人遭擄人勒贖。警方獲報後，除報請台灣台中地方法
院檢察署（下稱台中地檢署）偵辦外，為搶救上訴人，並即針對
上訴人持用之行動電話實施通訊監察，惟監察結果發現上訴人仍
行動自由且隨處與人通訊聯繫，但仍未能尋得上訴人。迄至同年
七月十七日晚間，上訴人自行前往台北縣警察局新莊分局林口分
駐所報案，誆稱其遭人綁擄凌虐勒贖等語。嗣上訴人明知與其有
債務糾紛之乙○○、蘇美蓉並未籌劃其所述之擄人勒贖案，竟意
圖使乙○○、蘇美蓉受刑事處分，基於誣告之犯意，偕同不知情
之雷自財於同年七月三十日，前往台中地檢署提出告訴，具體指
明係乙○○、蘇美蓉籌劃此一擄人勒贖案。經檢察官偵查後認乙
○○、蘇美蓉並未涉犯擄人勒贖，始查悉上情。因而撤銷第一審
所為科刑之判決，改判仍論處上訴人意圖他人受刑事處分，向該
管公務員誣告罪刑，固非無見。
惟按：(一)、原判決援引刑事訴訟法第一百五十九條之四規定，並
謂：「本件通訊監察譯文係公務員職務上製作之文書，該通訊監
察譯文並經被告（上訴人）確認內容屬實無訛，亦無顯不可信之
情況，上開文書應屬傳聞法則之例外，而具有證據能力」等語（
見原判決第二頁一、(一)）。惟原判決泛稱卷附之通訊監察譯文係
「公務員職務上製作之文書」，然究屬刑事訴訟法第一百五十九
條之四第一款所指之「公務員職務上製作之紀錄文書、證明文書
」抑同條第三款所定「除前二款之情形外，其他於可信之特別情
況下所製作之文書」，並不明確。且第一款所謂「公務員職務上
製作之紀錄文書、證明文書」，係指公務員平日執行職務時所製
作，製作過程中並無供為訴訟證據之預見，其虛假之可能性甚低
，且該等文書經常處於可受公開檢查之狀態者而言；第三款所定
之「其他於可信之特別情況下所製作之文書」，則係指與上揭公
文書及同條第二款之業務文書具有同類特徵，且就該文書製作之
原因、過程、內容、功能等加以判斷，在客觀上認為其有特別可
信性，適於作為證明被告或犯罪嫌疑人所涉犯罪事實存否及其內
容之文書而言。原判決若認卷附之通訊監察譯文係第一款所指公
務員職務上製作之紀錄文書，就其做成，是否符合於例行性公務
過程中，不間斷有規律記載之特性？如否，如何具有證據能力？
原判決並未說明，即有判決不載理由之違法。(二)、為確保被告對
證人之詰問權，證人於審判中，應依人證之法定程序，到場具結
陳述，並接受被告之詰問，其陳述始得作為認定被告犯罪事實之
判斷依據。被告以外之人於審判外之陳述，依法律特別規定得作
為證據者，除客觀上不能受詰問者外，於審判中，仍應依法踐行
詰問程序。查檢察官於另案（即台中地檢署九十五年度他字第五
０八六號，上訴人告訴乙○○、蘇美蓉擄人勒贖案），依法以被
告身分訊問乙○○、蘇美蓉所得，就本案上訴人言，係被告以外
之人於審判外之陳述，若無顯不可信之情況，固得為證據（刑事
訴訟法第一百五十九條之一第二項參照）。但此項未經被告詰問
之被告以外之人於偵查中向檢察官所為之陳述因未經上訴人詰問
，仍應認屬於未經合法調查之證據。此項詰問權之欠缺，應於審
判中由上訴人行使以資補正。經查，乙○○、蘇美蓉二人未曾於
本案審判中到庭接受上訴人之詰問，原判決僅提示渠等偵查中之
筆錄，資為論罪之依據，難認已經合法調查，自有應調查之證據
未予調查之違法。乙○○、蘇美蓉係以擄人勒贖之被告身分，另
案接受檢察官之訊問。原判決謂渠等係以證人身分為供述，亦與
卷存證據資料不符，附此敘明。(三)、未經合法調查之證據，不得
作為判斷之依據，刑事訴訟法第一百五十五條第二項定有明文。
同法第一百六十四條亦規定：「審判長應將證物提示當事人、代
理人、辯護人或輔佐人，使其辨認（第一項）」、「前項證物如
係文書而被告不解其意義者，應告以要旨（第二項）」；第一百
六十五條第一項規定：「卷宗內之筆錄及其他文書可為證據者，
審判長應向當事人、代理人、辯護人或輔佐人宣讀或告以要旨」
。此為事實審法院於審判期日，就判斷犯罪事實所採用證據所應
踐行之調查方法及程序，如未確實依照上開法定調查方法，於審
判期日踐行調查程序，而遽採為判斷事實之依據，於法即有違背
。且依前引法律之規定，係將辯護人與當事人等並列。是法院於
踐行上揭調查證據程序，自應對包括辯護人、檢察官、被告等前
揭所有在庭之人為之，不得僅對被告為證據之提示或告以要旨，
否則其所踐行之證據調查程序即難認適法。本件原審審判長於審
判期日調查證據時，並未踐行對檢察官及辯護人之調查證據程序
，亦未依證據之種類，分別「提示當事人、代理人、辯護人或輔
佐人，使其辨認」、「向當事人、代理人、辯護人或輔佐人宣讀
或告以要旨」，使其有陳述意見及參與辯論證據力之機會（見原
審卷第一二三頁反面、第一二四頁審判筆錄）。其訴訟程序之進
行，於法未合，基此所為不利於上訴人之判決，當然違背法令。
(四)、原判決就上訴人於本案用以與人通訊之0000000000電話之使
用情形及該電話於九十五年六月六日之基地台位置，有所論斷（
見原判決第四頁(二)至第五頁）。然卷內似查無該電話之通訊監察
譯文或使用情形。如果無訛，即有證據上理由矛盾之違法。(五)、
乙○○、蘇美蓉於上訴人欠錢不還後，曾與張志鴻、林志達等人
，共同委託「全方位徵信社」之郭俊男展開蒐證，此經乙○○、
蘇美蓉二人於警詢時陳述在卷（見警卷第六一頁以下）。而上訴
人主張之被擄期間內，上訴人之家人確匯款新台幣（下同）一百
萬元至蘇美蓉使用之帳戶；更多次匯款，合計千萬以上之鉅款至
陳玟秀在加拿大所設之帳戶（見警卷第二三二頁以下匯出匯款申
請書）。原判決亦認陳玟秀迄仍滯留加拿大未歸，此部分尚待釐
清（見原判決第八頁）。則上訴人若擬還款乙○○、蘇美蓉，何
須透過其家人？陳玟秀父親陳嘉良雖指其不認識乙○○及蘇美蓉
（見警卷第七九頁）。然若無相當緣由，上訴人之家人匯鉅款至
陌生之加拿大帳戶，亦不合常理。是否與前述徵信社有關？與乙
○○、蘇美蓉是否毫無關連？攸關上訴人是否成立本件誣告罪，
原判決未有究明、釐清，遽為判決，尚屬率斷。以上均為上訴意
旨所指摘，應認原判決有撤銷發回更審之原因。
據上論結，應依刑事訴訟法第三百九十七條、第四百零一條，判
決如主文。
中    華    民    國  九十九  年    六    月   三十   日
                      最高法院刑事第五庭
                          審判長法官  陳  正  庸
                                法官  林  秀  夫
                                法官  宋      祺
                                法官  陳  祐  治
                                法官  林  瑞  斌
本件正本證明與原本無異
                                      書  記  官
中    華    民    國  九十九  年    七    月    六    日
                                                      Q

司法院資訊處製作；財團法人民間司法改革基金會備份。
